臺灣高等法院刑事判決　　　　　　　　　　　　　　九十年度上易字第二四三六號
　　上　訴　人　臺灣板橋地方法院檢察署檢察官
　　被　　　告　甲○○
　　　　　　　　庚○○
　　　　　　　　丙○○
右上訴人因被告詐欺案件，不服臺灣板橋地方法院八十九年度易字第一○七六號，中
華民國九十年五月二十八日第一審判決（起訴案號：臺灣板橋地方法院檢察署八十八
年度偵字第六五○四號），提起上訴，本院判決如左：
    主  文
原判決關於甲○○、庚○○部分撤銷。
甲○○、庚○○共同連續意圖為自己不法之所有，以詐術使人將本人之物交付，甲○○處有期徒刑肆月，庚○○處有期徒刑月。如易科罰金，均以佰元折算壹日。
其他上訴駁回。
    事  實
一、甲○○、庚○○與丁○○（身分證字號：Ｚ000000000號，民國○○○
    年○○月○日生，未經起訴），得知毅寶建設股份有限公司（以下簡稱毅寶公司
    ）負責人己○○○欲解散該公司，並出售該公司所有門牌號碼為台北縣鶯歌鎮○○○路一五五之四號、一五五之五號建物及其基地，竟共同基於為自己不法所有
    之概括犯意，明知其等並無資力購買不動產，由丁○○冒稱「戊○○」，庚○○
    冒稱毓群實業有限公司（以下簡稱毓群公司）負責人，先於八十七年九月十一日
    ，透過不知情仲介人丙○○之聯絡，由庚○○以毓群公司負責人名義，與己○○○簽約，以承擔銀行抵押貸款方式，購買上揭不動產及毅寶公司，己○○○不知
    有詐，遂於毅寶公司負責人變更為甲○○之前，先將該公司於台北國際商業銀行
    （原名台北區中小企業銀行）永春分行（以下簡稱台北國際商銀）所開立之支票
    存款帳戶所取得之空白支票二十五紙（票據號碼為ＰＹ0000000至000
    0000號），交付丁○○等人使用。嗣丙○○又介紹己○○○將毅寶公司所有
    、門牌號碼為鶯歌鎮○○○路一五五之六號建物及其基地，出售予案外人莊美枝
    ，惟辦理所有權移轉登記後，莊美枝信用不佳無法申辦貸款，與己○○○解除買
    賣契約，並約定將該不動產歸還己○○○，但在該不動產辦理回復登記為己○○○所有前，甲○○、庚○○、丁○○承前不法所有之概括犯意，於八十七年十月
    十七日，由甲○○以毅寶公司負責人名義與己○○○簽訂該不動產買賣契約，約
    定價金為新台幣（下同）四百七十萬元，應給付之定金二百萬元，除由庚○○開
    立台北國際商銀為付款人、面額共一百四十萬元之支票三紙（票據號碼為ＰＹ0
    000000號至0000000號）給付外，餘則由買方代為清償己○○○先
    前所簽發、面額六十萬元之支票一紙（以台北國際商業銀行永春分行為付款人、
    票據號碼為ＰＹ0000000號）以代部分買賣價金之給付，並約定辦理所有
    權移轉登記後，再由買方向金融機構貸款以支付買賣價金。詎甲○○等取得一五
    五之六號房地之所有權狀及相關資料後，再要求莊美枝簽訂抵押權設定契約，並
    取得其印鑑、身分證，持向台北縣樹林地政事務所辦理一百二十萬元抵押權設定
    登記，向乙○○借款一百萬元，得款後，除兌現上該六十萬元支票外，餘四十萬
    元即取去花用耗盡。嗣甲○○等所交付之支票均遭退票，復未將一五五之六號房
    地辦理所有權移轉登記或塗銷抵押權設定，己○○○始知受騙。
二、案經被害人己○○○訴由台灣板橋地方法院檢察署檢察官偵查起訴。
    理  由
壹、被告甲○○、庚○○部分：
一、訊據被告甲○○、庚○○等均矢口否認詐欺犯行，被告甲○○辯稱：伊非公司登
    記人頭，伊另外作生意，公司由丁○○負責處理，伊只是參與投資，本件原欲向
    寶島商業銀行辦理貸款以支付房地價金，但因貸款不成而未能支付，向乙○○所
    借一百萬元，給予告訴人六十萬元，伊未詐欺云云；被告庚○○則辯稱：伊受僱
    丁○○擔任會計工作，因投資毓群公司，即將擔任負責人，公司原欲從事行動電
    話買賣業務，伊只是應丁○○要求而與告訴人簽約購買房地，伊未使用前述房地
    ，權狀也返還，而所得台北國際商銀空白支票，皆由丁○○、甲○○使用，伊從
    未支用任何一筆款項，未獲得任何利益，該一五五之六號房地向乙○○貸款，伊
    並不知情，未參與抵押權設定，亦未取得利益，絕未詐欺云云。
二、經查：
  (一)右揭事實，業據告訴人己○○○指訴歷歷，並經共同被告丙○○、證人莊美枝、
    乙○○證述綦詳，且有房地買賣契約書、房屋買賣契約書、買賣契約書、支票影
    本、土地登記謄本、建物登記謄本、承諾書、建築改良物登記簿、張寶桂切結書
    、毅寶公司章程及變更事項登記卡、毓群公司變更事項登記卡、存證信函、借據
    等在卷可資佐證。
  (二)被告等以九百七十萬元價格買入前述中正二路一五五之四、一五五之五號房地，
    該房地已向銀行設定一千萬元抵押權，為告訴人所不否認，雖被告等以承擔抵押
    債務方式購入上述房地，就此被告等固未得任何利益，惟據被告甲○○、庚○○
    於偵查中均供陳買毅寶公司原欲經營行動電話生意（見偵卷第三十八頁、第三十
    九頁），嗣原審調查時，被告甲○○改稱：「打算做行動電話、天花板建材」、
    被告庚○○改稱：「當時他（指丁○○）說他要籌設公司，做大哥大及房地產生
    意」（見原審卷第一七七頁、第一四六頁），嗣於本院調查中，庚○○再稱：「
    我們準備做電腦組裝」（見本院九十一年四月十五日訊問筆錄），前後供述不一
    ，共同被告丙○○則於原審中供稱：「我是仲介人，是王清田介紹我跟己○○○
    認識，戊○○（指丁○○）也是人家介紹我認識的，是戊○○（丁○○）打電話
    給我說他要開養老院，叫我幫他找找看有無適合的房屋或土地，經過半個月左右
    ，剛好告訴人說他鶯歌的房子要賣，所以我就撮合他們．．．」（見原審卷第六
    十三頁），可見被告等買入毅寶公司原因，有不同版本，此應係臨訟杜撰所致。
    再被告等人成立公司時，並未出任何資金，則如何能為合夥生意，顯示被告等購
    入毅寶公司並非意在經營生意，參酌被告等取得該二十五紙空白支票後，除用以
    支付告訴人屋款、代書費、乙○○利息外，餘由丁○○、甲○○取去，使用完畢
    ，此經被告庚○○陳明於卷（見原審卷第一六四頁），而上開支票帳戶更於八十
    八年一月二十二日即拒絕往來，有台北國際商業銀行5.12.北商銀春字第八十四
    號函在卷可稽，益見被告等毫無資力，以承擔抵押債務為幌，購入毅寶公司房地
    ，用以騙取告訴人支票，至為明灼。
  (三)被告甲○○於本院調查時供稱：「（丁○○在你們合夥事業當中擔任何角色？）
    我登記負責人，庚○○是會計，他是實際負責人。丁○○說我當老闆，壹個月可
    以給我領一、二萬元。」（見本院九十一年三月二十五日訊問筆錄），顯示實際
    運作買入毅寶公司者為丁○○，被告甲○○係公司登記之人頭，而毓群公司負責
    人為林雅瑩，有該公司章程在卷可稽，被告庚○○竟冒為該公司負責人與告訴人
    簽約，丁○○更冒名「戊○○」，足見三人均意圖不法，並有犯意聯絡及行為分
    擔。又支付一五五之六號房屋價金，係以該二十五紙空白支票簽發其中三張支票
    給付，被告庚○○坦陳其以會計身分開發支票（見原審卷第一五五頁），可見被
    告庚○○亦參與一五五之六號房屋之詐騙案甚明。查該一五五之六號房屋買入，
    尚未為移轉登記時，被告等即將之持向乙○○貸款一百萬元，被告等並未出資分
    文，雖其中六十萬元兌付告訴人簽立之支票，抵付房屋價金，此為告訴人所是認
    ，但所欠四十萬元迄今已逾三年餘，仍不為返還，俱見被告等根本毫無資力，卻
    一再購入房地，騙財不還，不法所有之意圖，彰彰明甚。
  綜合以上，本件詐欺事證已明，被告等所辯，係事後卸責之詞，不足採信，其等犯
  行已堪認定，應依法論科。
二、核被告二人所為，係犯刑法第三百三十九條第一項之詐欺取財罪。被告二人與丁○○間，有犯意之聯絡與行為之分擔，皆為共同正犯。被告等先後多次犯行，其
    時間緊接，方法類似，所犯為構成要件相同之罪，顯係基於概括之犯意為之，為
    連續犯，應依刑法第五十六條之規定論以一罪，並加重其刑。原審未為詳察，遽
    予被告等無罪判決之諭知，尚有未洽，檢察官上訴意旨指摘及此，為有理由，自
    應由本院將原判決關於被告甲○○、庚○○部分撤銷改判。爰審酌被告等犯罪動
    機、手段、告訴人所受損害、及犯罪後態度等一切情狀，量處如主文所示之刑。
    又被告等所犯詐欺取財罪，為最重本刑五年以下有期徒刑之罪，其犯罪後，刑法
    第四十一條已於九十年一月十日修正公布，同年月十二日生效，其第一項前段規
    定「犯最重本刑為五年以下有期徒刑以下之刑之罪，而受六個月以下有期徒刑或
    拘役之宣告，因身體、教育、職業、家庭之關係或其他正當事由，執行顯有困難
    者，得以一元以上三元以下折算一日，易科罰金。」較之修正前規定「犯最重本
    刑為三年以下有期徒刑以下之刑之罪，而受六月以下有期徒刑或拘役之宣告，因
    身體、教育、職業或家庭之關係，執行顯有困難者，得以一元以上三元以下折算
    一日，易科罰金」，自以新法較有利於被告，依刑法第二條第一項規定，自應適
    用新法，諭知易科罰金之折算標準，以示懲儆。
三、公訴意旨另以：被告等向莊美枝詐稱辦理所有權移轉登記所需，使之信以為真而
    簽訂抵押權設定契約書，並將印鑑、身分證等相關資料交付，因認被告等此部分
    亦涉有詐欺罪嫌云云。惟據證人莊美枝供證：「（為何簽借據？）代書說要辦貸
    款，但我都沒有拿到任何錢。」（見偵卷第一二八頁反面），顯示莊美枝知悉貸
    款乙事，被告等並無訛以辦理移轉登記為詞，使之簽立抵押權設定契約及交付證
    件之情事，是此部分被告等犯罪不能證明，原應諭知無罪，惟此部分與前述論罪
    科刑部分，核有連續犯之裁判上一罪關係，故不另為無罪之諭知。
貳、被告丙○○部分：
一、公訴意旨略以：被告丙○○擔任代書，與甲○○、庚○○及丁○○共同基於為自
    己不法所有之概括犯意，於右揭時間，透過其之聯絡，由庚○○以毓群公司負責
    人名義，與己○○○簽約購買坐落於鶯歌鎮○○○路一五五之四號、一五五之五
    號建物及其基地與毅寶公司，己○○○遂於辦理毅寶公司負責人變更前，將二十
    五紙空白支票交付丁○○等人使用；嗣被告又介紹己○○○將毅寶公司所有、門
    牌號碼為鶯歌鎮○○○路一五五之六號建物及其基地，以五百萬元價格出售予莊
    美枝，惟辦理所有權移轉登記後，莊美枝因信用不佳無法申辦貸款，遂與己○○○解除買賣契約，並約定將該不動產歸還己○○○，但在該不動產再度辦理所有
    權移轉登記為己○○○所有前，被告與庚○○、甲○○及丁○○等四人基於不法
    所有之概括犯意，於八十七年十月十七日，由甲○○以毅寶公司負責人名義與己○○○簽訂該不動產之買賣契約，約定買賣價金為四百七十萬元，應給付之訂金
    二百萬元部分，除由甲○○給付以臺北國際商銀為付款人、面額共一百四十萬元
    之支票三紙外，餘則由買方代為清償己○○○所簽發、面額六十萬元之支票一紙
    ，以代部分買賣價金之給付，詎戊○○取得一五五之六號房地之所有權狀及相關
    資料後，向莊美枝詐稱辦理所有權移轉登記所需，使之信以為真而簽訂抵押權設
    定契約書，並將印鑑、身分證等相關資料交付丙○○，使丁○○得以一五五之六
    號房地為抵押，向乙○○借款一百萬元，並由丙○○於八十七年十月二十二日，
    以甲○○為債務人向臺北縣樹林地政事務所辦理將該不動產設定一百二十萬元抵
    押權予乙○○。因認被告丙○○亦涉有刑法第三百三十九條第一項之詐欺取財罪
    嫌云云。
二、按事實之認定，應憑證據，如未能發現相當證據，或證據不足以證明，自不能以
    推測或擬制之方法，以為裁判基礎；又認定不利於被告之事實，須依積極證據，
    苟積極證據不足為不利於被告事實之認定時，即應為有利於被告之認定，更不必
    有何有利之證據。最高法院分別著有四十年度台上字第八十六號、三十年度上字
    第八一六號判例可參。本件檢察官認被告丙○○涉有詐欺罪嫌，無非以告訴人己○○○之指訴、證人莊美枝之證述為主要論據。本院訊據被告丙○○堅決否認有
    何詐欺犯行，並辯稱：伊僅是介紹人，原不認識庚○○、甲○○、戊○○等人，
    本件不動產買賣，祇是賺取介紹費，並無其他利得，絕未共同詐欺云云。
三、經查：
  (一)告訴人雖迭指被告參與本件犯行，然告訴人之告訴，無非在使被告受刑事訴追為
    主要目的，是告訴人之告訴是否與事實相符，仍須調查其他事實以資審認。況告
    訴人因被告為本件仲介而確有損失，已如前述，自不免遷怒被告，是其指訴難以
    遽採。而證人莊美枝於偵查中供稱：「．．銀行說我年紀大、沒工作，銀行才不
    給我貸，後來才沒有買，後來身分證、印章交給三重代書，後來有去三重代書那
    兒，後說有人要買（應是戊○○要賣）說要辦過戶、蓋章，後叫我簽名。」「（
    抵押權設定書？）代書跟丙○○說沒有問題，那是要過戶而已。」（見偵卷第一
    二八頁反面、第一二九頁），可見辦理抵押權設定係三重某代書，並非被告，檢
    察官指被告辦理本件抵押權設定，與事實不合，已有可議，尤以證人莊美枝亦知
    悉本件貸款乙事，共同被告甲○○、庚○○等此部分既未詐欺，業如前述，則被
    告亦無成立共犯之可言。
  (二)共同被告甲○○、庚○○於本院調查時供證：「（你們四人是否共謀詐欺告訴人
    ？）不是。之前我們也不認識。」「（丙○○有無拿到錢？）丙○○只是仲介，
    仲介費用多少，我並不曉得。」（見本院九十年十一月七日、九十一年三月二十
    五日訊問筆錄），即告訴人亦陳稱：「（本件你給丙○○五萬元？）是，但是前
    後給他十五萬元仲介費用。」（見本院九十一年三月二十五日訊問筆錄），是本
    件被告辯稱其僅為仲介人乙節，應非虛妄，堪以採信，而該空白支票及四十萬元
    為丁○○、甲○○、庚○○等分別取去使用，業如前述，被告並未分得任何財物
    ，其既無利得，衡情無由參與丁○○等人之施詐。
  (三)此外，復查無其他積極證據足證被告有詐欺行為，或與丁○○等人有犯意聯絡與
    行為分擔之情事，被告丙○○犯罪應屬不能證明，原審基此為無罪諭知，核無不
    合，檢察官上訴仍執詞指摘原判決此部分不當，非有理由，應予駁回。
四、至於臺灣基隆地方法院檢察署檢察官移送被告另涉九十年度偵字第一六三號詐欺
    案件部分，因右起訴部分業據本院認定無罪，則移送併案審理部分與起訴部分，
    自無連續犯之裁判上一罪關係存在，本院自不得併予審理，應退回檢察官另行處
    理。
據上論斷，應依刑事訴訟法第三百六十九條、第三百六十四條、第二百九十九條第一
項前段、第三百六十八條，刑法第二十八條、第五十六條、第三百三十九條第一項、
第二條第一項前段、第四十一條第一項，罰金罰鍰提高標準條例第一條前段、第二條
，判決如主文。
本案經檢察官柯麗鈴到庭執行職務。
中      華      民      國    九十一    年      五      月     十五     日
                              臺灣高等法院刑事第五庭
                                  審判長法  官  曾  德  水
                                        法  官  蘇  素  娥
                                        法  官  楊  貴  雄
右正本證明與原本無異。
不得上訴。
                                        書記官  林  淑  貞
中      華      民      國    九十一    年      五      月     十六     日
附錄：本判決論罪科刑法條全文
刑法第三百三十九條第一項：
一意圖為自己或第三人不法之所有，以詐術使人將本人或第三人之物交付者，處五年
  以下有期徒刑、拘役或科或併科一千元以下罰金。
